臺灣高等法院民事判決　　　　　　　　93年度上更(四)字第94號
上　訴　人　甲○○
　　　　　　乙○○○
　　　　　　丁○○○
　　　　　　丙○○
共　　　同
訴訟代理人　張秀夏律師
複 代 理人　張菀萱律師
被 上 訴人　戊○○
訴訟代理人　林凱倫律師
上列當事人間請求返還不當得利事件，上訴人對於中華民國85年
11月22日臺灣臺北地方法院85年度訴字第1848號第一審判決提起
上訴，經最高法院第4次發回更審，本院於94年11月8日言詞辯論
終結，判決如下：
    主  文
上訴駁回。
第二審及發回前第三審訴訟費用由上訴人甲○○負擔二十分之五
、上訴人乙○○○負擔二十分之十二、上訴人丙○○負擔二十分
之二、餘由上訴人丁○○○負擔。
    事實及理由
一、本件上訴人主張：坐落台北市○○區○○段3小段921地號土
    地（下稱系爭土地）為上訴人所共有，上訴人甲○○、丙○
    ○及訴外人甘建福（上訴人乙○○○之夫）、林明成（上訴
    人丁○○○之夫）於民國69年5 月26日與訴外人即建商黃光
    春簽訂合作興建房屋契約書，約定由上訴人提供系爭土地，
    黃光春出資興建房屋，雙方成立春煇建設股份有限公司（下
    稱春煇公司），各占2分之1股份，以該公司為房屋起造人名
    義興建「春暉新世界大樓」，並約定合建之房屋登記為春煇
    公司所有，系爭土地則仍登記上訴人所有，出售合建房地扣
    除必要費用後，所得由建商與地主對分。上訴人出具土地使
    用同意書與建商係為合建房屋之用，並非無償供建商使用土
    地。詎被上訴人僅向訴外人春煇公司或該公司之後手購得如
    原審判決附表(二)所示房屋（下稱系爭房屋），而未向上訴
    人購買房屋坐落之基地，其占用系爭土地自屬無權占有，為
    無法律上之原因而受有相當於租金之利益，致上訴人受有損
    害，應給付上訴人按土地申報地價年息10%計算至85年3月31
    日止之不當得利等情，求為命被上訴人分別給付如附表（下
    稱附表）所示金額並加付法定遲延利息之判決（上訴人就被
    上訴人所有台北市○○○路413 號12樓之14房屋部分之請求
    及就原審共同被告劉登綜、粘義煌及劉可一之承受訴訟人葉
    理豪、葉理銘部分之請求，業經判決上訴人敗訴確定）。並
    上訴聲明：(一)原判決除確定部分外廢棄。(二)右廢棄部分，被
    上訴人應分別給付上訴人如附表所示金額及均自85年6月9日
    起，至清償日止，按年息5%計算之利息。(三)願供擔保，請准
    宣告假執行。
二、被上訴人則以：系爭房屋與基地，原係訴外人東光百貨股份
    有限公司（下稱東光公司）向春煇公司及地主所購買，當時
    因房屋尚在興建中，春煇公司遂將該部分房屋起造名義人變
    更為東光公司，嗣東光公司於76年3 月11日將上開房地轉售
    與訴外人朱中信，朱中信再取得上訴人及東光公司之同意，
    分別指定被上訴人及訴外人群芳三溫暖股份有限公司（下稱
    群芳公司）為該房地產權之登記名義人，然因土地遭甘建福
    之債權人假扣押查封，致不能辦理移轉登記。合建房屋建築
    完成後，建商及地主為處理3 樓以上未售房屋（含基地所有
    權應有部分）分配事宜，曾於79年8 月17日協議抽籤分配，
    抽籤結果由建商抽得乙組房屋與基地應有部分，地主抽得甲
    組房屋與基地應有部分。系爭房地屬建商抽得之乙組房屋，
    被上訴人使用系爭土地均非無法律上之原因。況上訴人既因
    簽訂合作興建房屋契約書，而將系爭土地交與建商使用，即
    無法再就其共有土地為使用收益，自無受有相當於租金利益
    之損害可言。且上訴人乙○○○所有土地因遭查封，亦無法
    取得租金之利益，是上訴人縱受有損害，亦均與被上訴人之
    占有房屋基地無直接因果關係云云，資為抗辯。並答辯聲明
    ：上訴駁回。
三、經查，坐落台北市○○區○○段3小段921地號，面積7077平
    方公尺土地為上訴人所共有，上訴人甲○○應有部分為9000
    0分之13258，上訴人乙○○○應有部分為100 分之35，上訴
    人丁○○○應有部分為90000 分之2782，上訴人丙○○應有
    部分為90000分之4828。上訴人甲○○、丙○○及訴外人甘
    建福（上訴人乙○○○之夫）、林明成（上訴人丁○○○之
    夫）與訴外人黃光春於69年5 月26日簽訂合作興建房屋契約
    書（下稱合建契約書），約定由上訴人提供上開系爭土地為
    建築基地，訴外人黃光春出資興建房屋。嗣黃光春為進行房
    屋興建，乃與上訴人共同成立春煇公司，以春煇公司為房屋
    起造人名義，又為節稅之故，再由春煇公司與上訴人於69年
    9月7日另簽訂合作興建房屋契約書。上訴人則出具土地使用
    同意書，在上開土地上興建「春暉新世界大樓」，並約定合
    建之房屋登記為春煇公司所有，系爭土地則仍登記為上訴人
    所有，嗣出售合建房地扣除必要費用後，所得由建主與地主
    對分。被上訴人所有如原審判決附表(二)所示之系爭房屋（
    即台北市○○○路413號13樓、413號13樓之14、台北市○○
    街46號13樓、48號13樓），係訴外人東光公司於71年、74年
    、76年向春煇公司及上訴人購買，東光公司已支付部分價款
    5,900 萬元，春煇公司並將上開房屋起造人名義變更為東光
    公司名義，嗣東光公司於76年3 月11日將前開系爭房屋（含
    坐落之基地）轉售訴外人朱中信，買賣契約約定土地部分東
    光公司負責由土地所有權人移轉與朱中信，買受人得指定產
    權登記名義人，並經地主代表甲○○簽名承認。嗣朱中信將
    房屋所有權登記為被上訴人所有，土地應有部分則指定登記
    為訴外人群芳公司（由被上訴人任法定代理人）所有，上訴
    人等地主並同意逕由上訴人乙○○○名下應有部分移轉予群
    芳公司。76年4月3日建商黃光春乃代地主繳納土地增值稅27
     ,648,517 元，上訴人乙○○○亦於76年5月5日簽立移轉土
    地所有權公契，並交付印鑑證明等移轉登記所需相關文件，
    欲將其名下90000分之2552應有部分移轉予群芳公司，惟因
    上訴人乙○○○之應有部分土地於76年4月13日遭其夫甘建
    福之債權人黃淑梅，以200萬元債權聲請假扣押予以查封，
    致無法辦理所有權移轉登記，且迄今仍未撤封等事實，為兩
    造所不爭執，並有系爭土地之土地登記簿謄本、上訴人分別
    與黃光春及春煇公司簽訂之合建契約書、變更起造人申請書
    、東光公司與朱中信簽訂之不動產買賣契約書、朱中信與被
    上訴人簽訂之信託契約書、協議書、土地使用同意書、系爭
    房屋之建物登記簿謄本、土地及建物所有權移轉登記申請書
    、台北市中山地政事務所76年8月土地登記案件駁回通知書
    、土地增值稅繳納通知書等在卷可按（見原審卷外放證物原
    證1─4、被證1─19、及原審卷63─67頁），堪信此部分為
    真實。
四、茲本件應審究者為，被上訴人所有之系爭房屋使用上訴人所
    有之系爭土地是否構成不當得利？查：
  (一)被上訴人所有系爭房屋及其坐落之基地，係訴外人東光公司
    分別向訴外人春煇公司及上訴人購買，嗣東光公司再出售予
    訴外人朱中信時，東光公司及上訴人乙○○○並同意，依訴
    外人朱中信之指定，將房屋所有權登記為被上訴人所有，土
    地應有部分則欲登記為訴外人群芳公司所有，有朱中信與東
    光公司簽訂，並經地主代表甲○○簽名同意載明「一不動產
    標示：．．．．乙：土地：坐落台北市○○段○○段921地號
    之上開房屋所需之基地持分，乙方（即東光公司）負責由土
    地所有人移轉與甲方（即朱中信），取得土地持分產權其價
    款與房屋之價款相等，由乙方轉交土地所有人。二乙方願將
    前開之房屋不動產賣與甲方，總價并負責由土地所有人移轉
    房屋所需之基地持分與甲方．．．。．．．七產權移轉登記
    之承受登記名義人，甲方應於向貸款銀行辦理貸款對保手續
    之時，即行指定，嗣後不得中途指定」之不動產買賣契約書
    附卷可稽（見原審卷外放證物被證4），嗣上訴人乙○○○
    並依上開不動產買賣契約書之約定，將其應有部分90000 分
    之2552辦理移轉登記與朱中信指定之訴外人群芳公司，有上
    訴人乙○○○用印之土地所有權登記申請書及印鑑證明在卷
    可憑（見原審卷外放證物被證7─1），惟因上訴人乙○○○
    之應有部分土地於76年4月13日因遭其夫甘建福之債權人黃
    淑梅，以200萬元債權聲請假扣押予以查封，致迄今仍無法
    辦理所有權移轉登記，有台北市中山地政事務所76年8月土
    地登記案件駁回通知書等在卷可按（見原審卷外放證物7
    ─2 ），顯見無法辦理系爭土地所有權之移轉登記，係可歸
    責於上訴人之事由所致。是系爭土地既經上訴人等地主與建
    商春煇公司共同出售與東光公司，再轉售予朱中信，上訴人
    並同意朱中信逕將土地過戶予群芳公司，更交付土地所有權
    登記申請書、印鑑證明等辨理系爭土地所有權移轉登記之相
    關文件與群芳公司辦理移轉登記，足證被上訴人所有之系爭
    房屋使用系爭土地為上訴人所同意，則被上訴人基於買賣契
    約，及上訴人之同意使用系爭土地，並非無法律上之原因。
  (二)上訴人雖主張：因被上訴人之前手東光公司未依約給付系爭
    土地買賣價金，業經上訴人乙○○○於83年6 月23日向東光
    公司表示解除系爭土地買賣契約云云，並提出台北杭南郵局
    第1075號存證信函為證（見本院更(三)卷第59之1至63頁）。
    惟查：
    (1)債務人在履行期屆至前，尚無給付之義務，因此，在債務
      人遲延給付之前，債權人所為給付之催告，並不發生效力
      。東光公司業已給付上訴人土地價金5,900萬元，並代墊
      土地增值稅30,085,927元，合計給付89,085,927元，已如
      前述，而地主代表甲○○與建主黃光春於76年1 月14日簽
      訂協議書約定「三東光百貨公司房屋所需分配之土地持分
      ，地主應於簽訂本協議時即辦理移轉登記給東光百貨公司
      ，．．．．。九本協議書壹式二份，由黃光春、甲○○代
      表建方、地主股東」，有協議書可稽（見本院上更(二)字卷
      181、182頁），即地主於簽立協議書時，即應辦理土地應
      有部分之移轉登記，嗣地主即上訴人乙○○○亦依上開協
      議書之約定，於76年5月5日簽立移轉土地所有權申請書，
      並交付印鑑證明等相關文件，欲將其應有部分移轉予向東
      光公司購買系爭房地之朱中信所指定之登記人群芳公司，
      嗣係因其應有部分遭債權人查封，致無法辦理所有權移轉
      登記，足證地主即上訴人於76年1 月14日即有先為辦理移
      轉系爭土地所有權之義務，否則上訴人何以於價款未付清
      之前，即辦理所有權移轉手續。是本件既因可歸責於上訴
      人之事由，致不能辦理所有權移轉登記，上訴人違約在先
      ，則在上訴人履行其先為給付之義務前，東光公司之履行
      期尚未屆至，自得拒絕給付其餘價款，故上訴人縱曾為請
      求給付價款之催告，亦不生效力。
    (2)給付無確定期限者，債務人於債權人得請求給付時，經其
      催告而未為給付，自受催告時起，負遲延責任；又契約當
      事人之一方遲延給付者，他方當事人得定相當期限催告其
      履行，如於期限內不履行時，得解除其契約，民法第229
      條第2項、第254條分別定有明文。是以，於給付無確定期
      限者，債務人於債權人得請求給付時，經債權人催告而未
      為給付時，僅負遲延責任而已，須於遲延給付後，再經定
      期催告履行而不履行，始生解除契約效力，如債權人未再
      次定期催告，即不生解約之效力。本件東光公司向建主春
      煇公司及上訴人購買系爭房屋及其坐落之基地，並未簽訂
      書面契約，為上訴人所自承（見本院上更(四)1卷146頁），
      而訴外人東光公司未付清全部價款，固亦為被上訴人所不
      爭執，惟上訴人未能舉證證明東光公司之付款義務係定有
      確定期限，故上訴人乙○○○雖曾於83年6月23日以台北
      杭南郵局第1075號存證信函催告東光公司：「主旨：為代
      當事人乙○○○女士函告貴公司解除土地買賣契約事，敬
      請查照。說明：一茲據當事人乙○○○女士委稱：『緣東
      光百貨股份有限公司（以下簡稱東光公司）於76年間，向
      本人買受坐落台北市○○區○○段3小段921地號土地中，
      本人之應有部分計百分之35；本人於訂約後，已依約將本
      人之印鑑證明等辦理過戶所需文件交予東光公司．然其間
      迭經百般催告，東光公司迄今仍未支付買賣價金予本人，
      東光公司顯無履約誠意；令特委請貴大律師函告東光公司
      ，請該公司於函到7日內給付上開土地之買賣價金予本人
      ；若東光公司仍未給付本人上開土地買賣價金，則該土地
      買賣契約於函到7 日後即視為解除，本人並將訴追東光公
      司之相關法律責任」（見本院上更(二)卷59之1─60頁），
      然上訴人既未能證明東光公司給付價款係定有確定期限，
      揆之首揭說明，縱東光公司未依約於函到7 日內給付買賣
      價金，亦僅負遲延責任，而上訴人又未再定期催告東光公
      司，則逕以上開存證信函解約，自不生合法解除契約之效
      力。
    (3)上訴人雖主張：76年1月14日之協議書係地主與建主黃光
      春所簽立，而非代表東光公司所為之協議，東光公司自不
      能依該協議書取得先行請求地主移轉土地所有權之權利，
      且依該協議書，並未免除地主對東光公司請求給付土地價
      金之權利，故上訴人依該協議書並無先為給付之義務云云
      。查，該協議書前言及第1、6條分別約定「立協議書人等
      茲為解決東光百貨公司之營運等問題，特立本協議書，以
      資共同遵循，其有關條款如左：一改組東光百貨公司董事
      會，由黃光春擔任董事長，由甲○○（地主代表）擔任駐
      會常董，．．．．。六於本協議書簽訂之日，東光百貨公
      司常務董事會立即召開，推由黃光春繼任董事長，並立即
      辦理移交，黃光春就任後，依法定程序召開股東會，．．
      ．．」，而東光公司於簽立上開協議書後，即依該協議書
      之內容，董事長由甘建福改為黃光春，並辦理移轉系爭土
      地應有部分予東光公司，顯見東光公司亦同意依該協議書
      履行。
    (4)上訴人另主張：縱認上訴人有先為給付之義務，惟因買賣
      雙方之履行期均已屆至，而東光公司於收受上訴人前揭催
      告函後，並未為同時履行之抗辯，自仍發生遲延責任，上
      訴人之解除契約已合法生效云云。按因契約互負債務之當
      事人，如一方有先為給付之義務者，僅他方享有同時履行
      抗辯權，此觀民法第264條第1項之規定自明。又債務人享
      有同時履行抗辯權者，在未行使此抗辯權以前，仍可發生
      遲延責任之問題，必須行使以後始能免責（最高法院55年
      度台上字第1550號判例意旨參照）。查，本件上訴人有先
      為給付之義務，已如前述，而東光公司自76年系爭土地遭
      查封之日起，即陸續以律師函及存證信函等抗辯地主應履
      行移轉土地所有權義務，否則東光公司無從續行給付餘款
      ，須待地主配合辦理土地產權移轉登記一切手續後，東光
      自當給付買賣價金之餘款，有東光公司委請律師發律師函
      及存證信函可憑（見本院上更(三)字卷74─80頁），且上開
      函除催告地主代表甲○○、及上訴人乙○○○夫婦塗銷查
      封登記，辦理基地所有權移轉登記外，其中83年10月27日
      北管32支局第711號存證信函更載明「請於文到15日排除
      該假扣押查封程序，並配合辦理該土地產權移轉登記一切
      手續後，本公司自當給付買賣價金之餘款」（見同上卷80
      頁），足證東光公司已為同時履行抗辯，上訴人辯稱東光
      公司上開函件無同時履行抗辯之意，即不足採。
五、綜上所述，上訴人本於不當得利之法則，請求被上訴人分別
    給付如后附表所示金額及法定遲延利息部分，為無理由，不
    應准許。其假執行之聲請亦失所附麗，應併予駁回。原審就
    此部分為上訴人敗訴之判決，及駁回其假執行之聲請，並無
    不合。上訴意旨指摘原判決此部分不當，求予廢棄改判，為
    無理由，應予駁回。
六、至兩造其餘之攻擊或防禦方法及未經援用之證據，經本院斟
    酌後，認為均不足以影響本判決之結果，自無逐一詳予論駁
    之必要，併此敘明。
七、據上論結，本件上訴為無理由，依民事訴訟法第449條第1項
    、第78條，第85條第1項前段，判決如主文。
中　　華　　民　　國　　94　　年　　11　　月　　22　　日
　　　　　　　　　民事第五庭審判長法　官  林丁寶
　　　　　　　　　　　　　        法　官  陳博享
　　　　　　　　　　　　　        法　官  蔡芳齡
正本係照原本作成。
如不服本判決，應於收受送達後20日內向本院提出上訴書狀，其
未表明上訴理由者，應於提出上訴後20日內向本院補提理由書狀
（均須按他造當事人之人數附繕本）上訴時應提出委任律師或具
有律師資格之人之委任狀；委任有律師資格者，另應附具律師資
格證書及釋明委任人與受任人有民事訴訟法第466條之一第一項
但書或第二項（詳附註）所定關係之釋明文書影本。
中　　華　　民　　國　　94　　年　　11　　月　　28　　日
　　　　　　　　　　　　　　　　　書記官  蔡錦輝
附註：
民事訴訟法第四百六十六條之一（第一項、第二項）：
對於第二審判決上訴，上訴人應委任律師為訴訟代理人。但上訴
人或其他法定代理人具有律師資格者，不在此限。
上訴人之配偶、三親等內之血親、二親等內之姻親，或上訴人為
法人、中央或地方機關時，其所屬專任人員具有律師資格並經法
院認為適當者，亦得為第三審訴訟代理人。
附表：
┌───┬───────┬─────────┬───────┬──────┐
│      │應給付甲○○  │應給付乙○○○    │應給付丁○○○│應給付丙○○│
│      ├───────┼─────────┼───────┼──────┤
│戊○○│764,570元     │1,816,561元       │160,434元     │278,424元   │
│      │              │                  │              │            │
└───┴───────┴─────────┴───────┴──────┘
